臺灣臺南地方法院民事判決　　　　　　 99年度重訴字第110號
原　　　告　第一商業銀行股份有限公司
法定代理人　陳裕璋
訴訟代理人　蘇淑蓉
被　　　告　黃皇銘
被　　　告　駿憶有限公司
法定代理人　黃俊仁
被　　　告　黃俊仁
前列　二人
訴訟代理人　蔡瑜真律師
上列當事人間請求清償債務事件，經本院於民國100年12月6日言
詞辯論終結，判決如下：
    主      文
被告黃皇銘應給付原告美金貳佰壹拾萬捌仟玖佰捌拾貳元，及
自民國99年10月28日起至清償日止，按年息百分之七點零一計算
之利息，暨按上開利息百分之二十計算之違約金。
被告駿憶有限公司、黃俊仁應連帶給付原告美金貳佰壹拾萬捌
仟玖佰捌拾貳元，及自民國99年10月28日起至清償日止，按年息
百分之七點零一計算之利息，暨按上開利息百分之二十計算之違
約金。
前二項給付，如任一被告已為全部或一部之給付者，其餘被告就
已清償之範圍同免給付之責任。
原告其餘之訴駁回。
訴訟費用新台幣陸拾壹萬貳仟肆佰貳拾肆元由被告連帶負擔。
    事實及理由
一、程序問題：
（一）被告黃皇銘未於言詞辯論期日到場，核無民事訴訟法第
      386 條所列各款情形，爰依原告之聲請，由其一造辯論而
      為判決。
（二）按訴狀送達後，原告不得將原訴變更或追加。但擴張或減
      縮應受判決事項之聲明者，不在此限。民事訴訟法第255
      條第1項第3款定有明文。本件原告提起本訴原聲明請求：
      被告應連帶給付原告美金2,679,354.92元及自本判決附件
      「借款餘額明細表」所示之利息暨違約金。嗣於訴狀送達
      後，於民國99年9月3日以民事準備書三狀變更聲明為被告
      應連帶給付原告美金2,228,282.92元，及自99年3月21日
      起至清償日止，按年息7.1%計算之利息，暨按上述利息
      20% 計算之違約金（見本院卷二第108-137頁）；嗣於100
      年9 月13日以民事準備書十二狀變更訴之聲明為：被告應
      連帶給付原告美金2,138,982元及自99年10月28日起至清
      償日止，按年息7.1%計算之利息，暨按上述利息20%計算
      之違約金（見本院卷二第115頁、第126頁）。經核上開原
      告所為訴之變更，核屬減縮應受判決事項之聲明，按諸上
      揭規定，應予准許，合先敘明。
二、原告主張：
（一）債務人合一工業有限公司（JOIN ONE INDUSTRIAL LTD）
      （下稱合一公司）邀同訴外人黃清吉、被告黃皇銘等為連
      帶保證人，自民國97年10月1日起陸續向原告借款九筆，
      明細詳如附件「借款餘額明細表」，約定本金利息到期清
      償，到期不履行時，除按到期日當日原告銀行所訂該幣別
      一般外匯授信利率（6.1%）與原告銀行新台幣放款基準利
      率加年息百分之4.5（7.1%）之較高利率支付遲延利息外
      ，逾期六個月以內者，另按遲延利息百分之十，超過六個
      月者，另按遲延利息百分之二十加付違約金，立有借據、
      外幣貸款展期約定書、進口遠期信用狀借款契約、切結書
      、保證書、約定書等可證。又被告駿憶有限公司（下稱駿
      憶公司）於97年8月20日書立聲明書，同意與債務人合一
      公司負連帶債務清償之責，另被告黃俊仁並書立保證書，
      約定與駿憶公司負連帶償付責任。
（二）查債務人合一公司之前開借款已屆清償期限，惟除繳付至
      附件「借款餘額明細表」所示日止之利息外，餘欠美金
      2,679,345.92及利息、違約金等屢經催討均未清償。依據
      債務人合一公司所立約定書特約條款第五條第一項「債款
      人所負任何一宗債務不依約清償本金時，借款得視為全部
      到期」，應即全部清償。
（三）又查，訴外人合一公司逾期清償後，共12家債權銀行達成
      共識，對其採取法律訴追，歷時一年多，合一公司願提出
      新台幣2.28億元清償，供12家債權銀行依債權金額分配。
      原告參與分配之債權即包含本案之外幣貸款及另案之匯率
      選擇權貸款（本院99年度重訴字第99號受理）。按合一公
      司提出之新台幣2.28億元清償款，原告在99年3月22日獲
      償新台幣34,499,200元，因合一公司除積欠原告本筆借款
      美金2,679,345.92元外，另積欠原告有匯率選擇權交易債
      務日幣30,449.837元、美金1,725,550元，均已屆清償期
      ，而合一公司於清償時並未指定應抵充之債務，原告乃依
      上開兩筆債務之比例，將其中新台幣19,664,544元抵充本
      筆貸款，其中新台幣14,834,656元抵充另筆匯率選擇權債
      務。
（四）再查，原告於台灣台北地方法院民事執行處99年度司執助
      字第2111號強制執行事件，於100年3月17日受償新台幣
      582萬元。則扣除上開合一公司清償之新台幣19,664,544
      元及拍賣抵押物受償之新台幣582萬元，並計算至99年10
      月27日止之利息及違約金，被告仍應連帶給付原告美金
      2,138,982元及自99年10月28日起至清償日止之約定利息
      、違約金。
（五）對被告抗辯之陳述：
    1.依原告提出被告駿憶公司於97年8月20日書立之聲明書「
      授信額度轉供境外公司使用聲明書」（下稱系爭聲明書）
      的第五點有約定「本公司同意與上開境外公司對貴行所負
      之全部未清償債務，負連帶債務之責，絕無異議。」所以
      駿憶公司不論是否擔任合一公司之保證人，依民法第272
      條規定，駿憶公司已明示就合一公司積欠原告之債務負連
      帶清償責任，原告得依民法第273條規定，向駿憶公司請
      求連帶給付。被告黃俊仁擔任駿憶公司保證人，駿憶公司
      積欠原告上開債務，原告得依保證契約，請求被告黃俊仁
      與駿憶公司連帶清償。
    2.訴外人合一公司是駿憶公司的關係企業，因為是外國公司
      ，未在台灣有設立登記，因此由駿憶公司向原告申請授信
      額度，再將此授信額度轉供合一公司使用，所以原告會要
      求駿憶公司對合一公司（境外公司）所負之未償債務負連
      帶債務責任。故駿憶公司向告提出申請「短期放款-其他
      外幣短放」額度：美金350萬元，係一項《境外公司綜合
      融資-共用額度》，而駿憶公司將本額度全數轉供境外關
      係企業合一公司使用，向原告辦理0/A記帳之工商企業進
      口週轉金外幣貸款。故被告駿憶公司於97年8月20日書立
      之聲明書「授信額度轉供境外公司使用聲明書」之文義，
      係一項轉供額度之聲明，並非被告所稱共同使用。
    3.原告再提出駿憶公司與合一公司係母子公司關係之證明：
      (1)原告加強債之擔保，於核准授信額度美金350萬元時，
        被告駿憶公司提出駿憶公司為發票人、面額新台幣一億
        七千五百萬元之本票，由境外合一公司背書之本票以為
        擔保。
      (2)訴外人峻利國際股份有限公司原設定予原告之不動產（
        台北市中山區○○○○段144、144-1地號及同段2479、
        2480建號）於原告核准授信額度時，被告已同意將該不
        動產之債務人變更為駿憶公司，加強原告之債權保障。
    4.被告雖主張合一公司在原告銀行中有美金333,474.03元及
      日幣1,500萬元之存款，仍依民法第242條規定，代位合一
      公司主張與本件外幣貸款主張抵銷云云。然查，訴外人合
      一公司固然曾在原告處有美金333,474.03元及日幣1,500
      萬元之定期存單。但上開存單，乃合一公司依據其與原告
      間之匯率選擇權之「金額交易總約定書」第六條約定：「
      貴行得視立約人往來情形、信用狀況、市場慣例及交易部
      位評估損失情形，要求立約人依貴行之規定提供一定成數
      之擔保品。立約人依本約定書所繳存之擔保品，願無條件
      提供貴行作為本約定書項下交易之擔保，除立約人已結清
      所有交易並償付本約定書項下一切債務，未經貴行同意，
      立約人不得提取或轉供其他用途。」而提供之擔保品，該
      擔保品只能作為合一公司匯率選擇權債務之擔保，未經原
      告銀行同意，不得轉為其他用途。因合一公司積欠匯率選
      擇權債務，該存單早已經原告銀行總行解質清償匯率選擇
      權債務而不存在。被告主張代位合一公司行使抵銷權，於
      法不合。
（六）爰聲明：
    1.被告黃皇銘、駿憶公司、黃俊仁應連帶給付原告美金貳佰
      壹拾萬捌仟玖佰捌拾貳元，及自民國99年10月28日起至
      清償日止，按年息百分之七點零一計算之利息，暨按上開
      利息百分之二十計算之違約金。
    2.訴訟費用由被告連帶負擔。
三、被告駿憶公司、黃俊仁抗辯及聲明：
（一）本件債務之借款人係合一公司，原告提出每筆實際放款相
      對應的借據，亦均由合一公司所簽署，所附展期約定書亦
      均由合一公司與合一公司保證人簽署，被告駿憶公司並沒
      有擔任合一公司的保證人，被告黃俊仁係擔任被告駿憶公
      司的保證人，也非合一公司保證人，故若駿憶公司非債務
      人，黃俊仁則無保證債務，核先述明。
（二）原告放款給合一公司的九筆款項，係基於原告與合一公司
      所簽訂的進口遠期信用狀借款契約而為放款，原告在支付
      命令聲請狀亦載明，本件債務乃合一公司邀同黃清吉、黃
      皇銘擔任連帶保證人而為之借貸。換言之，本件借貸，是
      原告基於與合一公司獨立的借貸契約而發生，並非被告駿
      憶公司將授信額度轉供合一公司使用而發生（原告有獨立
      給合一公司350萬美金額度，並簽署借款契約、借據），
      原告所提出的被告駿憶公司簽署的「授信額度轉供境外公
      司使用聲明書」謂駿憶公司應負連帶之責，顯有混淆，絕
      非正確。
（三）「授信額度轉供境外公司使用聲明書」其內容主要是約定
      駿憶公司同意將其授信額度與境外公司合一公司共同使用
      ，聲明書第五條「本公司同意與上開境外公司對貴公司所
      負之全部未清償債務，負連帶債務之責，絕無異議」，本
      聲明書契約文義及性質、範圍，應指對於以駿憶公司名義
      申貸而轉供合一公司使用的未清償債務，駿憶公司願負連
      帶債務，即或不然，亦應以所動用係駿憶公司之額度者為
      限，並非駿憶公司同意對於合一公司另外獨立與原告發生
      的債務均願毫無限制負連帶責任，否則應以連帶保證書方
      式為之，而非簽署特定之「授信額度轉供境外公司使用聲
      明書。
（四）上述「本公司同意與上開境外公司對貴行所負之全部未清
      償債務，負連帶債務之責，絕無異議。」，是記載於「授
      信額度轉供境外公司使用聲明書」內，就客觀解釋，所謂
      負連帶清償之責，應以聲明書所述授信額度轉供此境外公
      司共同使用所產生之債務為限，而非全部一切合一公司債
      務均包括在內，否則失去簽立聲明書意義，應以連帶保證
      書方式為之才符合常情。且若聲明書以外之一切債務亦應
      由駿憶公司連帶負責，應載明「包括境外公司於本聲明書
      授信以外的其他一切債務，均應負連帶清償責任」，以茲
      簽署人明確認知其應連帶負責範圍，方屬正確。況，本聲
      明書乃原告製作之定型化契約，原告具有將文字內容敘述
      加以明確化的撰寫權利，既未為之，即不可於事後再擴大
      詮釋。本定型化契約，文義如有未明，應採行對於簽署相
      對人有利解釋方式，以保障交易安全，維護簽著人信賴原
      則。
（五）本件債務均係合一公司以其額度向原告申貸之獨立貸款，
      額度仍在原告對於合一公司授信的350萬美金範圍，並非
      駿憶公司借貸供合一公司使用，亦非以駿憶公司額度而轉
      供合一公司使用情形，故與被告駿憶公司之聲明書所言負
      連帶債務之責，毫不相涉。
（六）原告主張駿憶公司乃合一公司母公司云云，恐有誤會，此
      由商業登記設立資料可以查知，合一公司設立於西元1991
      年，駿憶公司設立於民國95年即西元2006年。駿憶公司絕
      無可能答應與全部合一公司債務負連帶清償之責，否則應
      簽署連帶保證書。至於原告主張合一公司為駿憶公司簽發
      之本票背書云云，此亦不能證明駿憶公司同意與合一公司
      負全額連帶債務（原告所提本票是合一公司為駿憶公司背
      書，而非駿憶公司為合一公司肯書，更可證明駿憶公司並
      無任何願就合一公司債務負連帶清償責任的意願）。原告
      取得駿憶公司之本票及房屋最高限額抵押設定，係因駿憶
      公司本身與原告簽定有遠期信用狀借款契約，為擔保駿憶
      公司的借款，所以出具本票及提供房屋最高限額抵押，此
      均與合一公司債務無關，原告不應混淆相談。駿憶公司與
      原告間所約定的借貸契約債務，並無債務不履行情事，原
      告不得向駿憶公司主張任何債權。況縱如原告所述，原告
      主張對於合一公司的債務，在98年1月時為外幣貸款347萬
      美金及外幣選擇額權172萬5千元美金+3044萬日幣，折約
      共計高達550萬元美金以上，遠遠超過額度聲明書所載350
      萬美金，可見合一公司的債務與駿憶公司聲明書間，二者
      沒有關連性。本案全部債務，都是合一公司獨立與原告登
      訂借貸契約、外幣選擇權衍生性金融商品契約所發生的。
      駿憶公司聲明書授信轉供共同使用為「出口押匯、中長期
      外幣貸款」目的，亦與原告主張的衍生性金融商品外幣選
      擇權無關，原告不應據聲明書要求駿憶公司無限制的負連
      帶責任。
（七）又依據「「授信額度轉供境外公司使用聲明書」所記載「
      並願共同遵守下列各條款:一額度實際動用時，乃依貴行
      資金狀況、授信有關規定辦理。」，原告應舉證在實際動
      用本件轉供共同使用額度時，有確實與駿憶公司簽訂各筆
      借貸契約（提出逐筆借據），否則更可證明本案原告向合
      一公司所主張之債務，與駿憶公司應依聲明書負連帶清償
      之責，毫無關係，因為並無駿憶公司簽署的各筆借據存在
      。
（八）就定存15萬美元、15萬美元、日幣1,500萬圓之事，被告因
      完全不知情合一公司操作外匯選擇權之事，故不知合一公
      司提供定存單擔保選擇權之事（先前一直認為是圈存款）
      ，現告已經提出定存單，並且肯定主張合一公司該15萬美
      元、15萬美元、日幣1,500萬圓是用以操作外幣選擇權擔
      保且因此被沒抵，則因合一公司董事長黃清吉偽造文書（
      偽造會議紀錄）及背信案件已由台南地方法檢察署偵查起
      訴，倘偽造文書及背信成立，則黃清吉與原告進行選擇權
      交易之行為均屬無權代理（未經公司授權、或超出董事長
      之被授權範圍），而原告並非善意交易相對人（該偽造的
      會議紀錄是原告所提供、合一公司董事也沒有高達11人、
      董事會議紀錄開會地點空白、合一公司屬香港公司，人員
      通常以簽名為準而非蓋章；原告應可一眼即知會議紀錄之
      偽造），原告明知會議紀錄偽造而仍與黃清吉進行外幣選
      擇權交易（交易過程諸多不合理且通謀，另於外幣選擇權
      案件詳述），則全部選擇權交易效力不及於合一公司，原
      告無權主張沒抵定存單款項。原告既不否認合一公司有15
      萬美元、15萬美元、日幣1,500萬圓存單，至於沒抵有無
      理由，前提是選擇權債務是否成立，除非原告願意等待鈞
      院99年重訴字第99號訴訟判決結果，否則應先將全數定存
      單金額於本案無爭議的信用狀借貸債務扣抵，以免裁判歧
      異，影響被告權益。
（九）僅陳報合一公司董事長黃清吉偽造銀行會議紀錄之起訴書
      。從起訴書內容可知：
    1.原告與合一公司進行衍生性金融商品日幣選擇權操作之會
      議紀錄，係由原告所提供。
    2.合一公司承做外幣選擇權，必須有董事會議紀錄，會議紀
      錄屬於必要文件。
    3.日幣選擇權操作之會議紀錄，內容屬於偽造，並無此等會
      議之舉行，印文是偽造。
    4.原告對於合一公司存款主張抵銷及清償和解債務抵充範圍
      ，就主張外幣選擇權債務存在部分，所根據之會議紀錄，
      屬於偽造之文書（起訴書第11頁第11欄)。原告提供會議
      紀錄給黃清吉，由黃清吉偽造有開會之用印內容，以符合
      原告所要求操作外幣選擇權之條件，原告並以之與合一公
      司進行外幣選擇權之操作，進而對合一公司存款主張抵銷
      ，顯無理由。
（十）原告明知會議紀錄是偽造，不受信賴保護，不可將合一公
      司存款及清償款與外幣選擇權債務主張抵銷：
    1.原告明知合一公司董事成員與會議紀錄所載不符：原告明
      知合一公司董事成員，並非「董事會議紀錄」所載該11名
      成員，卻仍加以與合一公司進行外幣選擇權，實不可主張
      該等債權存在。
    2.原告明知合一公司未於97年8月11日召開董事會，根本無
      從做成同意操作衍生金融商品的決議：
      (1)整套會議紀錄（含金融交易總約定書、扣帳授權書等）
        ，乃原告提供給黃清吉與郭小綺，於原告人員面前用印
        後，由原告取回後再填具相關內容，包括會議日期，也
        是原告所填製，故原告明知合一公司董事會沒有決議、
        亦未授權黃清吉操作外幣選擇權。
      (2)原告明知會議紀錄內容屬於偽造，為達獲取營業利益目
        的，仍以之與合一公司進行鉅額高風險之投機交易，實
        無要求保證人負責之理。
（十一）本件原告所主張之債權額並不正確：
    1.合一公司99年3月份清償34,499,200元，應全數用來扣抵
      外幣融資借款。合一公司本即強烈主張不承認外幣選擇權
      衍生性金融商品債務，而原告提出合一公司董事會議紀錄
      ，是偽造的文件，全案已經在台南地檢署偵辦，原告不可
      將34,499,200元的一部用以抵扣該具有極大爭議的外幣選
      擇權衍生性金融商品債務（原告本身就該債務的發生，具
      有嚴重可歸責性）。按原告與合一公司進行衍生性金融商
      品操作，係由原告人員提供事先繕打好的會議紀錄，由合
      一公司董事長黃清吉以偽造不知情股東名義文書方式，與
      原告合謀進行，造成合一公司鉅額損害，對於偽造文書之
      事，台南地檢著已進行偵辦，且原告既有另訴主張匯率選
      擇權債務清償（鈞院99年度訴字第99號），選擇權債務之
      事應全部於該案主張，而非分割處理。由於被告駿憶公司
      並未擔任合一公司保證，駿憶公司聲明書授信轉供共同使
      用為「出口押匯、中長期外幣貸款」目的，與原告主張的
      衍生性金融商品外幣選擇權無關，原告不應據聲明書要求
      駿憶公司無限制的負連帶責任。原告將合一公司存款與衍
      生性金融商品債務抵銷，又未提出合一公司有設質做為衍
      生性金融商品操作保證金之證據，原告債權額應再扣除已
      沒抵之合一存款。
    2.除上述新台幣34,499,200元，應全數用來扣抵本件借款外
      ，原告在外幣選擇權衍生性金融商品案件扣抵，合一公司
      之存款美金333,474.03元及日幣1,500萬元，應全數扣抵
      本案之外幣借款債務。
    3.原告日前參與其他債權銀行對於峻利公司財產強制執行程
      序，因原告有抵押權緣故，原告已至少可再增加獲償582
      萬元，如被告債務存在，原告上開獲償款應於本案扣除。
    4.綜上，合一公司之外幣貸款債務，經前述清償後，經計算
      剩餘之債務金額如下：
      (1)支付命令聲請狀美金2,679,345.92元-（減去）99/3所
        收到合一公司清償款新台幣34,499,200元（匯率31.856
        為美金1,082,973.38元）-（減去）合一公司存款美金
        333,474.03 元及日幣1,500萬元（匯率0.3698折新台幣
        5,547,000元，美金174,127.32元）=美金1,088,771.19
        元。
      (2)原告因行使抵押權，又可獲償本金新台幣582萬元（匯
        率29.895折為美金194,681.38元），亦應再扣除。上述
        美金1,088,771.19元-美金194,681.38元=894,089.81元
        。
（十二）爰聲明：
    1.原告之訴駁回。
    2.訴訟費用由原告負擔。
    3.如受不利益判決，願供擔保請准宣告免為假執行。
三、被告黃皇銘抗辯及聲明：
（一）被告黃皇銘是本件借款的保證人，主債務人係合一公司。
      合一公司已清償原告原告新台幣34,496,400元，原告債權
      額應扣除已受償部分。
（二）合一公司對於原告的債權，有極大爭執，即爭執原告債權
      根本不應發生，主債務人對於債務有爭執，保證人的保證
      債務存否，自有疑義。
（三）其餘答辯理由，均援用共同被告駿憶公司及黃俊仁的答辯
      理由。
（四）爰聲明：
    1.原告之訴駁回。
    2.訴訟費用由原告負擔。
    3.如受不利益判決，願供擔保請准宣告免為假執行。
四、兩造不爭執之事實：
（一）訴外人合一公司邀被告黃皇銘為連帶保證人，自97年10月
      1日起陸續向原告借款九筆，迄99年3月22日為止，積欠本
      金美金2,679,345.92及利息、違約金，詳如原告支付命令
      聲請狀之借款餘額明細表（見本院99年度司促字第8857號
      民事聲請卷宗第6、7頁）。
（二）合一公司於99年3月22日清償原告新台幣34,499,200元；
      原告因拍賣合一公司提供之抵押品，於99年12月8日受償
      新台幣5,820,000元。
（三）合一公司在原告處有美金333,474.03元（本金含利息）及
      日幣1,500萬元之定期存單。
（四）被告駿憶公司於97年8月20日簽署授信額度轉供境外公司
      使用聲明書予原告，內容謂：「立聲明書人駿憶有限公司
      （以下簡稱本公司），為便於與本公司之境外公司（即下
      表所列公司）動用貴行核給之授信額度，擬將貴行核定之
      授信額度（含出口押匯、中長期外幣貸款額度）美金佰
      伍拾萬元與下列境外公司共同使用：
    ┌──────────────┬──────────┐
    │  公司名稱                  │往來分行            │
    ├──────────────┼──────────┤
    │JOIN-ONE INDUSTRIAL LTD.    │富強分行            │
    │合一工業有限公司            │                    │
    └──────────────┴──────────┘
      並願共同遵守下列各條款：…
      五、本公司同意與上開境外公司對貴行所負之全部未清償
          債務，負連帶債務之責，絕無異議。
（五）被告黃俊仁於97年8月2日簽署連帶保證書予原告，內容謂
      ：連帶保證人黃俊仁今向第一商業銀行股份有限公司保證
      駿憶有限公司對貴行所負之一切債務，以本金新台幣億
      元整為限額，願與債務人連帶負全部賠償之責任，…，各
      保證人並願遵守左列各條款：
      第一條：本保證書所稱一切債務，係指債務人於現在（含
      過去所負現在尚未清償）及將來對貴行所負之借款、票據
      、墊款、保證、損害賠償及其他債務。…。
五、得心證之理由：
    本件原告起訴主張訴外人合一公司邀被告黃皇銘為連帶保證
    人，自97年10月1日起陸續向原告借款九筆，迄99年3月22日
    為止，積欠本金美金2,679,345.92及利息、違約金，詳如原
    告支付命令聲請狀之借款餘額明細表（見本院99年度司促字
    第8857號民事聲請卷宗第6、7頁，即本判決附表），被告駿
    憶公司為上開債務之連帶債務人，被告黃俊仁又對駿憶公司
    所負之債務負連帶清償之責，爰依消費借貸、連帶保證契約
    、被告駿憶公司簽署之系爭聲明書，請求被告連帶給付；被
    告則以前開情詞置辯。則本件訴訟，兩造爭執之處，應在於
    ：(一)被告駿憶公司、黃俊仁、黃皇銘對於合一公司積欠原告
    之外幣貸款債務，是否負連帶清償責任？(二)合一公司於99年
    3月22日清償原告之新台幣34,499,200元，是否得全數抵充
    合一公司積欠原告之本件外幣貸款債務？亦或應按比例抵充
    本筆外幣貸款債務及另筆合一公司之匯率選擇權債務（本院
    99年度重訴字第99號審理中）？(三)合一公司在原告處有美金
    333,474.03元、日幣1,500萬元之存款，被告駿憶公司、黃
    俊仁於99年12月21日依民法第242條代位合一公司行使抵銷
    權，主張對於合一公司積欠原告之外幣貸款債務為抵銷，是
    否有理由？茲分述如下：
（一）被告駿憶公司、黃俊仁對於合一公司積欠原告之外幣貸款
      債務，應負連帶清償責任；被告黃皇銘對於合一公司積欠
      原告之外幣貸款債務，應負清償責任。上述二項給付，如
      任一被告已為全部或一部之給付者，其餘被告就已清償之
      範圍同免給付之責任：
    1.按被告駿憶公司於97年8月20日簽署授信額度轉供境外公
      司使用聲明書予原告，被告駿憶公司將原告銀行核定之授
      信額度（含出口押匯、中長期外幣貸款額度）美金佰伍
      拾萬元與合一公司共同使用，被告駿憶公司並同意與合一
      公司對原告所負之全部未清償債務，負連帶債務之責，此
      有系爭聲明書在卷可憑。依系爭聲明書之文義，訴外人合
      一公司為被告駿憶公司之境外公司，被告駿憶公司為便利
      合一公司動用原告給予被告駿憶公司之授信額度，特簽立
      該聲明書，將該授信額度即包含出口押匯及中長期外幣貸
      款額度美金350萬元予合一公司共同使用，只要合一公司
      以其名義向原告借貸中長期外幣貸款等款項，被告駿憶公
      司並對合一公司之債務負連帶清償責任。
    2.雖被告駿憶公司辯稱，依系爭聲明書之文義及性質、範圍
      ，應指對於以駿憶公司名義申貸而轉供合一公司使用的未
      清償債務，駿憶公司願負連帶債務，原告應舉證在實際動
      用本件轉供共同使用額度時，有確實與駿憶公司簽訂各筆
      借貸契約（提出逐筆借據）云云。然查，系爭聲明書係被
      告將其授信額度轉供境外公司合一公司使用，其用意即係
      讓合一公司可以使用該授信額度，單獨向原告借款，只要
      二公司合計授信額度在美金350萬元以內即可。依系爭聲
      明書之文義，並無約定僅被告駿憶公司得為借款人，或合
      一公司及被告駿憶公司必須同時為借款人。蓋如果以被告
      駿憶公司為借款人，駿憶公司借得之款項供何人使用，非
      原告所能置喙，實無與原告訂定聲明書之必要，且合一公
      司既非借款人，無清償責任，又怎會有「境外公司對貴行
      所負全部未清償債務」？如果駿憶公司必須與合一公司同
      時具名申貸，駿憶公司依約本即負清償之責，此時亦無再
      約定對合一公司未清償債務負連帶債務之必要，是被告上
      開解釋顯與系明爭聲明書文意不符。且按「契約當事人約
      定其契約須用一定方式者，在該方式未完成前，推定其契
      約不成立。」民法第166條定有明文。依系爭聲明書，只
      要合一公司使用被告駿憶公司之授信額度而向原告貸款，
      被告駿憶公司即應就未清償債務負連帶清償之責，該聲明
      書並未約定被告駿憶公司應逐筆與原告、合一公司共同簽
      署書面借款契約書，契約方為成立，故被告駿憶公司以此
      抗辯亦無理由。從而合一公司以其名義，使用被告駿憶公
      司轉給之授信額度而單獨向原告貸款之債務而未清償者，
      被告駿憶公司均應負連帶清償之責應可認定。
    3.再查，被告黃皇銘於97年7月10日簽署保證書，對於合一
      公司對原告所負之一切債務，以新台幣億元為限額，與
      債務人連帶負全部清償之責（見本院99年度司促字第8857
      號卷第38頁），是被告黃皇銘對訴外人合一公司所積欠之
      債務應負連帶保證責任亦可認定。
    4.又查，被告黃俊仁於97年8月2日簽署連帶保證書予原告，
      「保證駿憶有限公司對貴行所負之一切債務，以本金新台
      幣億元整為限額，而所稱之債務包含駿億公司對原告所
      負之借款、票據、墊款、保證、損害賠償及其他債務」，
      此有該保證書附卷足按（見本院99年度司促字第8857號卷
      第39頁）。因訴外人合一公司對原告有未清償債務，被告
      駿憶公司既負連帶清償之責，被告黃俊仁即應與駿憶公司
      負連帶清償之責。
    5.惟按民法第272條規定，「數人負同一債務，明示對於債
      權人各負全部給付之責任者，為連帶債務。無前項之明示
      時，連帶債務之成立，以法律有規定者為限。」等語；次
      按不真正連帶債務，係數債務人基於不同之債務發生原因
      ，就同一內容之給付，對於同一債權人各負全部給付義務
      ，因一債務人給付，他債務人即同免其責任。其各債務發
      生之原因既有不同，僅因相關法律關係偶然競合。本件被
      告黃皇銘、駿憶公司、黃俊仁均對訴外人合一公司積欠原
      告之債務負清償之責，然被告黃皇銘乃基於其與原告間之
      連帶保證契約（保證合一公司），被告駿憶公司乃基於其
      與原告間之連帶債務契約，被告黃俊仁乃基於其與原告之
      連帶保證契約（保證駿憶公司），被告駿憶公司、黃俊仁
      依約固負連帶責任，但被告黃皇銘則係基於不同之債務發
      生原因，惟任一人給付，其餘之人於給付清償範圍內同免
      給付責任，原告在此範圍內之請求為有理由，原告逾此之
      請求，則無理由。
（二）合一公司於99年3月22日清償原告之新台幣34,499,200元
      ，應按比例抵充本筆外幣貸款債務及另筆合一公司之匯率
      選擇權債務（本院99年度重訴字第99號判決在案）：
    1.被告均辯稱，合一公司99年3月份清償新台幣34,499,200
      元，應全數用來抵充本件外幣融資借款。因為合一公司強
      烈主張不承認其對原告負有外幣選擇權衍生性金融商品債
      務云云。
    2.惟查，債務人合一公司自97年10月16日及97年10月22日依
      與原告所立金融交易總約定書之約定，以口頭申請交易方
      式，陸續向原告申請美金對日幣之匯率選擇權交易數筆，
      並約定到期日時以日幣差額交割，惟債務人違約未履行交
      割，經原告以債務人提供之擔保品抵償後，尚積欠美金
      1,708,123元；因黃清吉曾於96年7月27日出具保證書，以
      本金新台幣3億元為限額擔保合一公司對原告所負之一切
      債務；黃皇銘曾於97年7月10日出具保證書，以本金新台
      幣3億元為限額擔保合一公司對原告所負之一切債務；及
      駿憶公司簽署之系爭聲明書，其負連帶保證之責任範圍，
      並未限定於出口押匯、中長期外幣貸款，故合一公司對原
      告因承作匯率選擇權所產生之債務，被告駿憶公司應負連
      帶清償之責，被告三人對債務人合一公司對原告有因承作
      匯率選擇權所產生之債務均負清償之責，已經本院99年度
      重訴字第99號判決：「被告黃清吉給付原告美金壹佰柒拾
      萬捌仟壹佰貳拾參元，及自民國九十九年三月二十二日起
      至清償日止，按年息百分之三‧八二六二計算之利息，並
      自民國九十九年三月二十二日起至清償日止，按上述利率
      之百分之二十計算違約金。被告黃皇銘給付原告美金壹佰
      柒拾萬捌仟壹佰貳拾參元，及自民國九十九年三月二十二
      日起至清償日止，按年息百分之三‧八二六二計算之利息
      ，並自民國九十九年三月二十二日起至清償日止，按上述
      利率之百分之二十計算違約金。被告駿憶有限公司與被告
      黃俊仁應連帶給付原告美金壹佰貳拾萬元，及自民國九十
      九年三月二十二日起至清償日止，按年息百分之六計算之
      利息。前三項給付，如任一被告已為全部或一部之給付者
      ，其餘被告就其清償之範圍同免給付之責任。」在案（尚
      未確定），此經本院依職權調取上開卷宗核閱無誤，並有
      該判決書在卷足憑（見本院卷二第154-161頁）。被告辯
      稱合一公司對原告之匯率選擇權債務不存在云云並無可採
      。
    3.按「對於一人負擔數宗債務而其給付之種類相同者，如清
      償人所提出之給付，不足清償全部債額時，由清償人於清
      償時，指定其應抵充之債務。」、「清償人不為前條之指
      定者，依左列之規定，定其應抵充之債務：一債務已屆清
      償期者，儘先抵充。二債務均已屆清償期或均未屆清償期
      者，以債務之擔保最少者，儘先抵充；擔保相等者，以債
      務人因清償而獲益最多者，儘先抵充；獲益相等者，以先
      到期之債務，儘先抵充。三獲益及清償期均相等者，各按
      比例，抵充其一部。」民法第321、322條分別定有明文。
      合一公司於99年3月22日清償原告新台幣34,499,200元，
      惟債務人合一公司未曾指定應抵充之債務，而本件外幣貸
      款債務及另筆合一公司之匯率選擇權債務均已屆清償期，
      且無證據足資證明何筆債務擔保較少或債務人因清償而獲
      益較多，自應按其比例抵充一部，即其中19,664,544元抵
      充本筆外幣貸款，其中14,834,656元抵充另筆匯率選擇權
      債務。被告抗辯稱應將全數清償款用以抵充本筆外幣貸款
      云云，於法無據。
（三）合一公司在原告處有美金15萬元、15萬元、日幣1,500萬
      元之定期存單，為合一公司依據其與原告間之匯率選擇權
      之「金額交易總約定書」所提供之擔保品，被告不得代位
      合一公司行使抵銷權：
    1.按「二人互負債務，而其給付種類相同，並均屆清償期者
      ，各得以其債務，與他方之債務，互為抵銷。但依債之性
      質不能抵銷或依當事人之特約不得抵銷者，不在此限。」
      民法第334條第1項定有明文。
    2.合一公司於97年10月30日、97年11月26日、97年11月26日
      在原告處有美金15萬元、15萬元及日幣1,500萬元之定期
      存單，此有原告提出之定存單三紙在卷足憑（見本院卷二
      第39、42、45頁），並為兩造所不爭執。惟該三筆款項係
      合一公司依據其與原告間之匯率選擇權之「金額交易總約
      定書」第六條約定：「貴行得視立約人往來情形、信用狀
      況、市場慣例及交易部位評估損失情形，要求立約內依貴
      行之規定提供一定成數之擔保品。立約人依本約定書所繳
      存之擔保品，願無條件提供貴行作為本約定書項下交易之
      擔保，除立約人已結清所有交易並償付本約定書項下一切
      債務，未經貴行同意，立約人不得提取或轉供其他用途。
      」而提供之擔保品，此亦有原告提出之風險管理處查詢單
      三紙在卷足稽（見本院卷二第52、54、55頁）。另依上開
      「金額交易總約定書」第八條約定，合一公司有任一違約
      事由發生，原告得逕行處分保證金或擔保品，並將所得款
      項抵充合一公司應付原告之各種款項，且依同約定書第十
      一條約定，合一公司未依該約定書或雙方間之其他合約約
      定按期給付款項時，原告銀行得將合一公司存放在原告銀
      行之存款或其他款項，與上述應付未付款項相互抵銷，此
      有原告提出之「金額交易總約定書」、（見本院卷二第90
      、91頁）在卷可按。
    3.查合一公司於97年12月18日、97年12月19日有四筆匯率選
      擇權共美金3,700,000元到期，違約未履行交割，決價損
      失金額為日幣75,462,500元，原告乃於97年12月22日將合
      一公司上開存單解質：美金定存15萬元兩筆及活期存款
      32,957.37元（本金含利息為美金333,474.03元，兌換日
      幣30,012,663元）及日幣1,500萬元沖償後，尚不足日幣
      30,449,837元，此即為原告另案對被告黃皇銘、駿憶公司
      、黃俊仁提起請求清償合一公司匯率選擇權債務訴訟中之
      金額，此有原告提出之事故發生解除備查簿在卷（見本院
      卷二第47頁），並經本院調取99年度重訴字第99號民事卷
      宗核閱無誤。
    4.按合一公司在原告銀行處確有美金15萬元、15萬元及日幣
      1,500萬元之定期存單，然此為合一公司依約提供匯率選
      擇權債務之擔保，未經原告銀行同意，不得轉為其他用途
      ，即依當事人之特約，不得由合一公司單方面主張抵銷者
      ，被告駿憶公司、黃俊仁自不得代位合一公司主張抵銷。
      況且，合一公司有違約交割事由，合一公司在原告處之美
      金15萬元、15萬元及日幣1,500萬元定期存單，及活期存
      款美金32,957.37元（本金含利息為美金333,474.03元）
      ，經原告於97年12月22日主張抵銷，用以沖償合一公司違
      約交割之日幣75,462,500元債務，尚不足日幣30,449,837
      元，是該存款債權已不存在，被告駿憶公司、黃俊仁更無
      從在99年12月21日代位合一公司行使抵銷權，被告此部分
      之抗辯亦無理由。
（四）又原告因拍賣合一公司提供之抵押品，於99年12月8日受
      償新台幣582萬元，此有被告提出之台灣台北地方法院民
      事執行處99年度司執助字第2111號執行案件分配表影本乙
      份在卷足憑（見本院卷二第9頁），原告對此亦不爭執，
      應可認定為真正。按原告起訴時認債務人合一公司尚欠原
      告美金2,679,354.92元及自附件「借款餘額明細表」所示
      之利息暨違約金，經扣除合一公司於99年3月22日清償原
      告之新台幣19,664,544元（另14,834,656元抵充另筆匯率
      選擇權債務），及因拍賣抵押物受償之582萬元，並計算
      至99年10月27日止之利息、違約金，合一公司尚欠原告美
      金2,138,982元，及自99年10月28日起至清償日止，按年
      息百分之七點零一計算之利息，暨按上開利息百分之二十
      計算之違約金，此有原告提出之債權計算書附卷足憑（見
      本院卷二第118-122頁），原告請求被告因連帶債務契約
      、連帶保證契約，均應對該債務應負全部清償之責為有理
      由。
六、綜上所述，原告依系爭「授信額度轉供境外公司使用聲明書
    」之駿憶公司承諾對合一公司未清償債務負連帶債務之責及
    依被告黃俊仁之連帶保證契約之法律關係，請求被告駿憶公
    司、黃俊仁連帶給付原告美金2,138,982元，及自99年10月
    28 日起至清償日止，按年息百分之七點零一計算之利息，
    暨按上開利息百分之二十計算之違約金；又依連帶保證契約
    之法律關係，請求被告黃皇銘給付原告美金2,138,982元，
    及自99年10月28日起至清償日止，按年息百分之七點零一計
    算之利息，暨按上開利息百分之二十計算之違約金，於法有
    據，應准許之。惟被告駿憶公司與被告黃俊仁雖連帶給付，
    但與被告黃皇銘之給付，乃基於不同之債務發生原因，屬不
    真正連帶之法律關係，然均係擔保原告與合一公司同一筆債
    務，故以上三人任一被告已為全部或一部之給付者，其餘被
    告就其清償之範圍同免給付之責任。原告逾此範圍之請求，
    應駁回之。
七、末按法院為終局判決時，應依職權為訴訟費用之裁判；共同
    訴訟人因連帶或不可分之債敗訴者，應連帶負擔訴訟費用；
    各當事人一部勝訴、一部敗訴者，其訴訟費用，由法院酌量
    情形，命兩造以比例分擔或命一造負擔，或命兩造各自負擔
    其支出之訴訟費用，民事訴訟法第87條第1項、第85條第2項
    、第79條分別定有明文。本件訴訟費用為裁判費為新台幣
    612,424元（按本件訴訟標的金額核定為美金2,138,982元，
    以起訴當日台灣銀行即期匯率為1美元兌換新台幣31.895元
    ，折合新台幣68,222,831元，應徵收第一審裁判費612,424
    元；至於原告減縮部分之訴訟費用應由原告自行負擔，併此
    敘明），原告雖一部勝訴、一部敗訴，惟本院審酌原告起訴
    請求之金額與其經駁回者僅請求被告間連帶給付部分，認訴
    訟費用仍由被告連帶負擔為適當，爰確定訴訟費用之負擔如
    主文第五項所示。
八、兩造其餘攻擊防禦之主張及抗辯，對於本件判決結果並不生
    影響，爰不一一贅述。
九、結論：原告之訴為一部有理由，一部無理由，依民事訴訟法
    第385條第1項前段、第87條第1項、第79條、第85條第2項，
    判決如主文。
中    華    民    國   100    年    12    月    27    日
                  民事第一庭    法  官  張麗娟
以上正本係照原本作成。
如不服本判決，應於送達後廿日內，向本院提出上訴狀並表明上
訴理由，如於本判決宣示後送達前提起上訴者，應於判決送達後
廿日內補提上訴理由書（須附繕本）。如委任律師提起上訴者，
應一併繳納上訴裁判費。
中    華    民    國   100    年    12    月    27    日
                                書記官  楊宗倫